---
title: "Actitudes Neoliberales y Confianza Institucional en América Latina: Un Análisis Multinivel"
subtitle: "Informe Final - Análisis de Datos Multinivel 2025"
author: "Yerkho Nuñez, Dorian Ñanco y Morgan Salazar"
date: "28 de junio de 2025"
lang: es
format: 
  html:
    toc: true
    toc_float: true
    number_sections: true
    theme: cosmo 
    code_folding: none 
---

```{r setup-global, include=FALSE}
# Opciones globales y carga de paquetes
knitr::opts_chunk$set(echo = FALSE, message = FALSE, warning = FALSE, fig.align = 'center')
options(scipen = 999)
if (!require("pacman")) install.packages("pacman")
pacman::p_load(
  lme4, haven, dplyr, ggeffects, ggplot2, 
  rnaturalearth, sf, gtsummary, sjPlot, car
)
```

### **Abstract**
Este estudio investiga la relación entre las actitudes económicas individuales y la confianza en las instituciones políticas, examinando si esta dinámica es moderada por el contexto socioeconómico en América Latina. A partir de una muestra final de **12,023 individuos en 15 países** de la encuesta Latinobarómetro 2023, se estimaron modelos de regresión multinivel. Los resultados revelan una significativa varianza contextual (ICC = 0.19), indicando que el 19% de la varianza en la confianza se debe a diferencias entre países. Contrario a la hipótesis teórica inicial, una mayor confianza individual en el sector privado se asocia **positivamente** con una mayor confianza en las instituciones estatales (β = 0.43, p < 0.001). La hipótesis central de que la desigualdad (GINI) o el gasto social moderan esta relación fue **rechazada**. Sin embargo, el análisis de efectos aleatorios confirma que la fuerza de esta asociación positiva varía significativamente entre países. Estos hallazgos sugieren que, más que un antagonismo, existe una sinergia en la confianza ciudadana hacia las instituciones del mercado y del Estado, aunque la naturaleza de esta sinergia depende del contexto nacional específico.

### **1. Introducción**

La confianza en las instituciones constituye una piedra angular para el funcionamiento de las sociedades modernas. Desde una perspectiva sociológica, no es simplemente una actitud individual, sino un mecanismo de reducción de la complejidad que permite la cooperación social y la estabilidad del orden político (Luhmann, 1979). Instituciones robustas y confiables, como las define Douglas North (1993), establecen "las reglas del juego" que facilitan la interacción económica y política, reduciendo la incertidumbre. En el contexto de América Latina, una región marcada por historias de inestabilidad política y crisis económicas, la confianza ciudadana en las instituciones es un recurso tan escaso como vital. Su erosión, documentada extensamente (Corporación Latinobarómetro, 2023), no solo obstaculiza la gobernabilidad democrática, sino que también fomenta la búsqueda de soluciones al margen de la legalidad, desde la evasión de impuestos hasta la justicia por mano propia (Kahan, 2001; Smulovitz & Peruzzotti, 2000).

La desconfianza en la región es un fenómeno multifactorial, alimentado por escándalos de corrupción que revelan la captura del Estado por intereses privados (Rose-Ackerman, 2006; CIDE, 2019), por la percepción de una inseguridad creciente, a menudo amplificada por los medios de comunicación (Gerbner & Gross, 1976), y por la rápida diseminación de desinformación en un ecosistema digital fragmentado (Vosoughi et al., 2018). Sin embargo, este estudio argumenta que, más allá de estos factores coyunturales, la crisis de confianza puede estar ligada a transformaciones estructurales más profundas, vinculadas al modelo de desarrollo hegemónico en las últimas décadas: el neoliberalismo.

El neoliberalismo, como proyecto político-económico, postula la centralidad del mercado como el mecanismo óptimo para la asignación de recursos, promoviendo la desregulación, la privatización y un rol subsidiario para el Estado (Harvey, 2007). Este modelo no solo reconfiguró las economías latinoamericanas, sino que también transformó las subjetividades, entronizando al "individuo emprendedor" como figura ideal. Teóricos críticos como Stiglitz (2002) y Garretón (2012) han señalado que esta primacía del mercado genera tensiones de legitimidad para el Estado. Si el mercado es el motor del progreso, y el individuo el único responsable de su éxito o fracaso, ¿cuál es el rol de las instituciones públicas? ¿Son vistas como un apoyo necesario, como un obstáculo burocrático, o como un actor irrelevante?

Esta tensión plantea un "puzzle" sociológico: ¿cómo se relacionan las actitudes pro-mercado de los ciudadanos con su confianza en las instituciones políticas? Una línea de argumentación sugiere que una fuerte adhesión a la lógica de mercado podría fomentar una visión escéptica del sector público, viéndolo como ineficiente y coercitivo en comparación con el dinamismo del sector privado. Esta perspectiva implicaría una relación negativa: a mayor confianza en el mercado, menor confianza en el Estado.

Sin embargo, esta relación a nivel individual no ocurre en un vacío. La relevancia del **análisis multinivel**, un pilar de este curso, reside precisamente en su capacidad para analizar cómo los **contextos nacionales (Nivel 2)** modelan las relaciones observadas a nivel de los **individuos (Nivel 1)**. América Latina es un laboratorio natural para este enfoque, dada la heterogeneidad de sus trayectorias nacionales tras la adopción de reformas pro-mercado (Portes & Hoffman, 2003; Fourcade-Gourinchas & Babb, 2002). Esto nos permite explorar la **interacción entre niveles (Cross-Level Interaction - CLI)**, es decir, cómo una característica del país puede alterar la relación entre una actitud individual y un resultado político.

Proponemos dos características contextuales clave como posibles moderadores. Primero, la **desigualdad socioeconómica**, medida por el Índice de GINI. En países con alta desigualdad, la narrativa meritocrática del neoliberalismo se ve directamente desafiada por la realidad de la exclusión y la concentración de la riqueza. Esta disonancia podría exacerbar cualquier sentimiento anti-Estado entre quienes, a pesar de adherir a la lógica de mercado, perciben que el sistema no cumple sus promesas (PNUD, 2004). Por lo tanto, se podría esperar que la relación negativa entre confianza en el mercado y en el Estado sea más fuerte en contextos más desiguales.

Segundo, el **gasto social** como porcentaje del PIB. Esta variable representa el esfuerzo del Estado por mitigar las fallas del mercado y proveer bienestar, una función que fue central durante crisis como la pandemia de COVID-19 (CEPAL, 2021). Un Estado con una robusta red de protección social podría ser percibido como más legítimo y necesario, atenuando así la desconfianza que pudiera surgir de una orientación pro-mercado. Desde esta perspectiva, el gasto social podría debilitar o incluso revertir la relación negativa entre la confianza en el sector privado y la confianza en las instituciones públicas.

Este estudio, por lo tanto, se enmarca en la intersección de la sociología política, la economía política y los métodos cuantitativos avanzados. Su **relevancia sociológica** radica en su intento de conectar la micro-fundamentación de las actitudes políticas con las macro-estructuras socioeconómicas, utilizando un enfoque multinivel para ofrecer una respuesta empírica a un debate teórico de larga data. Al analizar datos de la encuesta Latinobarómetro 2023, este informe busca responder a la siguiente pregunta de investigación: **¿De qué manera las actitudes individuales pro-mercado se relacionan con la confianza en las instituciones políticas, y cómo los contextos de desigualdad y gasto social a nivel nacional moderan esta relación en América Latina?** El análisis no solo pondrá a prueba las hipótesis derivadas de la teoría crítica, sino que también buscará descubrir patrones inesperados que puedan enriquecer nuestra comprensión de la legitimidad política en la región.

### **2. Objetivos e Hipótesis**

#### **2.1. Objetivo General**

Analizar la relación entre las actitudes económicas individuales y la confianza en las instituciones políticas en América Latina, evaluando cómo esta relación es moderada por el contexto socioeconómico de cada país mediante un enfoque de modelamiento multinivel.

#### **2.2. Objetivos Específicos**

1.  Estimar la magnitud de la varianza en la confianza institucional que es atribuible a diferencias entre países (Nivel 2).
2.  Evaluar el efecto de las actitudes individuales pro-mercado (Nivel 1)sobre la confianza en las instituciones del Estado.
3.  Determinar si caracteristicas macro-estructurales de los paises (Nivel 2) tienen un efecto significativo sobre los niveles promedio de confianza en instituciones gubernamentales
4.  Estimar si el efecto de las actitudes individuales sobre la confiuanza institucional varía significativamente entre los paises.
5.  Evaluar si la relación entre actitudes individuales y la confianza institucional es moderada por el contexto nacional.

#### **2.3. Hipótesis**

*   **Hipótesis de Efectos Individuales (Nivel 1):**
    *   **H1:** A mayor confianza individual en el sector privado [CSP], se registrará una **menor** confianza en las instituciones gubernamentales [CIG], controlando por otros factores. Esta hipótesis se basa en la teoría de que la adhesión a la lógica de mercado puede generar escepticismo hacia el sector público.
    *   **H2:** A mayor aceptación individual de la desigualdad, se registrará una **menor** confianza en las instituciones gubernamentales [CIG], controlando por otros factores, ya que podria reflejar una menor demanda por la función redristivutiva del Estado.

*   **Hipótesis de Efectos Contextuales (Nivel 2):**
    *   **H3:** Paises con mayores niveles de Gasto Social [GS] como porcentaje del PIB presentaran, en promedio, *mayores* niveles de confianza institucional [CIG]. Se postula que un estado de bienestar robusto aumenta la legitimidad de las instituciones públicas.
    *   **H4:** Paises con mayores niveles de desigualdad económica, medida por el índice de Gini [GINI], presentaran, en promedio, *menores* niveles de confianza institucional [CIG]. Esto debido a la perepción de un "juego arreglado" y la erosión de la cohesión social.
    
*   **Hipótesis de Interacción Entre Niveles (Cross-Level Interaction):**
    *   **H3:** La relación negativa postulada en H2 entre AD y CIG será signicativamente *mas fuerte* (más negativa) en paises con mayores niveles de GINI
    *   **H4:** La relación negativa postulada en H1 entre CSP y CIG será significativamente *mas debil* (menos negativa o incluso positiva) en paises con mayores niveles de GS

### **3. Datos, Variables y Método**

```{r carga_datos_latinobarometro, include=FALSE}
# 2 Carga de Base de Datos

base_raw <- haven::read_sav("input/data/latinobarometro_2023.sav", user_na = TRUE) 

# 3. Seleccion de Variables Nivel 1

base_proc <- base_raw %>% 
  select(
    pais = IDENPA, edad = EDAD, sexo = SEXO,
    conf_congreso = P13ST.D, conf_gobierno = P13ST.E, conf_judicial = P13ST.F,
    conf_cias_nac = P14ST.B, conf_cias_int = P14ST.E, conf_bancos = P14ST.F,
    neol_acept_des = P61ST, neol_dist_ing = P17ST
  ) %>%
  mutate(pais = haven::zap_labels(pais))

### # 4. Adición de Variables Nivel 2

datos_pais <- data.frame(
  pais = c(32, 68, 76, 152, 170, 188, 218, 222, 320, 340, 484, 604, 591, 600, 858, 862, 214), 
  nombrepais = c("Argentina", "Bolivia", "Brasil", "Chile", "Colombia", "Costa Rica", "Ecuador", "El Salvador", "Guatemala", "Honduras", "México", "Perú", "Panamá", "Paraguay", "Uruguay", "Venezuela", "Rep. Dominicana"),
    # Nivel 2, % de Gasto Social en el PIB
  gasto_social = c(37.84, 36.00, 45.31, 27.40, 35.45, 18.51, 39.45, 30.38, 13.72, 26.10, 28.59, 24.90, 21.49, 21.48, 30.52, 34.37, 19.13),# Datos extraidos de https://datosmacro.expansion.com/estado/gasto?anio=2023
    # Nivel 2, Desigualdad
  gini = c(40.7, 40.9, 52.0, 43.0, 54.8, 46.7, 44.6, 38.8, 48.3, 48.2, 43.5, 40.2, 48.9, 45.1, 40.6, 44.7, 37.0), # Datos extraidos de https://datosmacro.expansion.com/demografia/indice-gini
  pib_per_capita = c(14187.48, 3686.28, 10294.87, 17067.81, 6947.36, 16942.03, 6609.8, 5391.07, 5762.82, 3231.66, 13790.02, 7126.00, 18686.41, 6276.35, 22797.81, NA, 10717.63) 
)

datos_pais <- datos_pais %>%
  mutate(pib_per_capita = pib_per_capita/1000)
### 5. Merge de bases

base_proc <- left_join(base_proc, datos_pais, by = "pais")

base_proc <- base_proc %>% filter(!pais %in% c(320, 862))

base_proc <- na.omit(base_proc)

base_proc <- base_proc %>%
  mutate(
    across(c(conf_congreso, conf_gobierno, conf_judicial, neol_dist_ing, conf_cias_nac, conf_cias_int, conf_bancos),
           ~ car::recode(., "1=4; 2=3; 3=2; 4=1")),
    sexo = case_when(
      sexo = 1 ~ "Hombrer",
      sexo = 2 & sexo = 0 ~ "Mujer",
    )
  )
base_proc <- base_proc %>% mutate(
  ind_conf_inst = rowMeans(select(., conf_congreso, conf_gobierno, conf_judicial)),
  ind_conf_priv = rowMeans(select(., conf_bancos, conf_cias_int, conf_cias_nac)),
  ind_desig = rowMeans(scale(select(., neol_dist_ing, neol_acept_des)))
)
base_proc <- base_proc %>% 
  group_by(pais) %>%
  mutate(
    ind_conf_priv_c = ind_conf_priv - mean(ind_conf_priv, na.rm = TRUE),
    ind_desig_c = ind_desig - mean(ind_desig, na.rm = TRUE),
    edad_c = edad - mean(edad, na.rm = TRUE)
    ) %>%
  ungroup() %>%
  mutate(
    gasto_social_c = gasto_social - mean(gasto_social, na.rm = TRUE),
    gini_c = gini - mean(gini, na.rm = TRUE),
    pib_per_capita_c = pib_per_capita - mean(pib_per_capita, na.rm = TRUE)
  )

saveRDS(base_proc, file = "base.rds")

```

### **3. Datos, Variables y Método**

#### **3.1. Fuente de Datos y Muestra**

Este estudio utiliza datos de la ola 2023 de la encuesta **Latinobarómetro**, una de las fuentes más completas para el estudio de la opinión pública en América Latina. La base de datos original contiene información de 17 países de la región. Para asegurar la calidad y comparabilidad de los datos, se tomaron decisiones de exclusión. Primero, se constató que **Nicaragua** no fue incluida en esta ola de la encuesta. Adicionalmente, **Venezuela** fue eliminada por la falta de datos disponibles para el PIB per cápita y **Guatemala** fue excluida por la antigüedad de sus datos de GINI (2014), que no correspondían al periodo de la encuesta.

Tras un proceso de eliminación por lista de los casos con valores perdidos en las variables de interés, la **muestra analítica final** sobre la que se estiman los modelos consta de **12,023 individuos**, anidados en **15 países**. El número de encuestados por país varía, con un promedio aproximado de 800 individuos por unidad de Nivel 2.

#### **3.2. Medición de Variables**

Las variables utilizadas en este estudio fueron operacionalizadas de la siguiente manera:

*   **Variable Dependiente (Nivel 1):**
    *   **Confianza Institucional Gubernamental[CIG]:** Un índice construido como el promedio de la confianza del encuestado en tres instituciones clave: el Gobierno, el Congreso y el Poder Judicial. La escala original de 4 puntos (1= Mucha confianza, 4=Ninguna) fue invertida, resultando en un índice donde valores más altos indican mayor confianza (rango 1-4).

*   **Variables Independientes (Nivel 1):**
    *   **Confianza en el Sector Privado [CSP]:** Un índice que promedia la confianza en las empresas privadas nacionales, internacionales y los bancos. Para el análisis, esta variable fue centrada al promedio de su grupo (país), es decir, mediante *Group-Mean Centering* (CGM).
    *   **Aceptación de Desigualdad [AD]:** Un índice de dos ítems sobre la justicia de la distribución del ingreso. Para el análisis, esta variable fue centrada al promedio de su grupo (país), es decir, mediante *Group-Mean Centering* (CGM).
    *   **Sexo:** Variable dicotomica donde 1 = Hombre y 0 = Mujer.
    *   **Edad:** Variable que mide la edad del encuestado. Para el análisis, esta variable fue centrada al promedio de su grupo (país), es decir, mediante *Group-Mean Centering* (CGM).

*   **Variables Conextuales (Nivel 2):**
    *   **PIB per capita[PPC]:** Indicador sobre el producto interno bruto per capita del pais medido en miles de dolares. Para el análisis, esta variable fue centrada al promedio general (*Grand-Mean Centering* - GMC).
    *   **Índice de GINI [GINI] (Nivel 2):** Indicador de desigualdad de ingresos del país, obtenido del Banco Mundial para el año más cercano a 2023. Esta variable fue centrada al promedio general (*Grand-Mean Centering* - GMC).
    *   **Gasto Social [GS] (Nivel 2):** Gasto social total como porcentaje del PIB del país. Esta variable fue centrada al promedio general (*Grand-Mean Centering* - GMC).

#### **3.3. Estrategia Analítica**

Se emplea un modelamiento multinivel progresivo para evaluar las hipótesis. La estrategia sigue una secuencia lógica de cuatro pasos, permitiendo descomponer la varianza y evaluar la contribución de cada nivel de análisis:

1.  **Modelo Nulo:** Se estima un modelo sin predictores, con solo un intercepto aleatorio por país. Este modelo base permite calcular la Correlación Intraclase (ICC) para cuantificar la varianza atribuible al contexto nacional y así probar la Hipótesis 1.
2.  **Modelo de Efectos Individuales (Nivel 1):** Se añaden los predictores de Nivel 1 para evaluar sus efectos principales sobre la CIG.
3.  **Modelo de de Efectos Contextuales (Nivel 2):** Se incorpora los predictores de nivel 2 para evaluar si estas caracteristicas tienen un efecto directo sobre los niveles promedio de confianza en la región
4.  **Modelo de Pendientes Aleatorias:** Se permite que las pendientes (los efectos) de las variables de nivel 1 (CSP y AD) varien aleatoriamente entre paises para evaluar la heterogeneidad de los efectos.
5.  **Modelo de Interaccón entre Niveles:** Se añaden las interacciones entre niveles (CSP x GS y AD x Gini) para evaluar si el contexto socioeconomico de un pais modera la fuerza de la relación entre actitudes individuales y CIG.

Finalmente, para evaluar la robustez de los hallazgos, se realizara un diagnostico de Distancia de Cook para identificar si un pais ejerce una influencia significativa en las estimaciones de los modelos.

### **4. Resultados**

Esta sección presenta los hallazgos empíricos del estudio. Se inicia con un análisis descriptivo de las variables clave, seguido de la presentación e interpretación de los resultados del modelamiento multinivel progresivo, diseñado para responder a las preguntas de investigación y poner a prueba las hipótesis planteadas.

#### **4.1. Análisis Descriptivo**

Antes de proceder con el modelamiento, es fundamental explorar la distribución de las variables en la muestra. La Figura 1 presenta un mapa coroplético que visualiza la confianza institucional promedio en los 15 países analizados. Se observa una notable variabilidad regional: países como Uruguay y Costa Rica exhiben los niveles más altos de confianza, mientras que en el extremo opuesto se encuentran Ecuador y Perú. Esta heterogeneidad visual sugiere, desde un primer momento, que el contexto nacional es un factor relevante que no puede ser ignorado.

```{r descriptivos-final, fig.cap='Figura 1: Mapa de Confianza Institucional Promedio y Estadísticos Descriptivos de las Variables del Estudio.'}
# --- GRÁFICO Y TABLA DESCRIPTIVA ---
datos_mapa <- base_proc %>% group_by(pais, nombrepais) %>% summarise(confianza_promedio = mean(ind_conf_inst, na.rm = TRUE), .groups = 'drop')
mapa_mundo <- ne_countries(scale = "medium", returnclass = "sf") %>% mutate(pais = as.numeric(iso_n3))
mapa_final <- mapa_mundo %>% left_join(datos_mapa, by = "pais") %>% filter(!is.na(confianza_promedio))
p1 <- ggplot(data = mapa_final) +
  geom_sf(aes(fill = confianza_promedio), color = "white", size = 0.2) +
  scale_fill_viridis_c(option = "plasma", name = "Confianza Promedio\n(1-4)") +
  coord_sf(xlim = c(-120, -30), ylim = c(-55, 35), expand = FALSE) +
  labs(title = "Confianza Institucional Promedio en América Latina", caption = "Fuente: Latinobarómetro 2023.") +
  theme_void() + theme(plot.title = element_text(hjust = 0.5, face = "bold"), legend.position = "right")
print(p1)

tabla_descriptiva <- base_proc %>%
  select(
    `Confianza Institucional` = ind_conf_inst, `Confianza en Privados` = ind_conf_priv,
    `Actitud Pro-Desigualdad` = ind_desig, `Edad` = edad,
    `Posición Política` = esc_pol_cat, `Sexo` = sexo,
    `Índice de GINI` = gini, `Gasto Social (% PIB)` = gasto_social
  ) %>%
  tbl_summary(
    type = list(all_continuous() ~ "continuous2"),
    statistic = list(all_continuous() ~ c("{mean} ({sd})", "{min} – {max}"), all_categorical() ~ "{n} (%)"),
    digits = all_continuous() ~ 2, missing = "no"
  ) %>%
  modify_header(label = "**Variable**", stat_0 = "**Estadísticos**") %>%
  modify_caption("**Tabla 1: Estadísticos Descriptivos**") %>%
  bold_labels()

tabla_descriptiva
```

La Tabla 1 complementa esta visión con los estadísticos descriptivos. El promedio general del índice de Confianza Institucional es de 2.02 (DE=0.79), confirmando un nivel general de desconfianza. La edad promedio de los encuestados es de 40 años. En cuanto a la identidad política, un 44% se ubica en el centro, mientras que un 7.9% declara no tener ninguna posición, siendo este el grupo que se ha establecido como categoría de referencia en los modelos.

## Tabla Desriptivos N1

```{r tbl-descriptivos-nivel1, echo=FALSE, warning=FALSE, message=FALSE}
base_proc %>% 
  select("CIG" = ind_conf_inst, "CSP" = ind_conf_priv, "AD" = ind_desig, "Sexo" = sexo, "Edad" = edad) %>% 
  sjmisc::descr(show = c("range", "mean", "sd", "n"))%>%
  kable(digits =2, "markdown", caption = "Variables Nivel 1")
```

Previo al modelamiento, se realizó un análisis descriptivo para caracterizar la muestra y las variables clave. El índice de Confianza Institucional (CIG), nuestra variable dependiente, presenta una media de 2.02 (DE=0.79) en una escala de 1 a 4. Este valor, situado apenas por encima del punto medio teórico (2.5), confirma un nivel general de desconfianza moderada hacia las instituciones gubernamentales en la región, un hallazgo consistente con los informes de opinión pública de Latinobarómetro (2023).
En cuanto a las variables individuales, el índice de Confianza en el Sector Privado (CSP) tiene una media de 2.45 (DE=0.71), sugiriendo que, en promedio, los ciudadanos de la muestra tienden a confiar ligeramente más en las instituciones de mercado que en las estatales. La Aceptación de la Desigualdad (AD) se encuentra normalizada con una media de 0 (DE=0.78).

## Tabla Descriptivos N2

```{r tbl-descriptivos-nivel2, echo=FALSE, warning=FALSE, message=FALSE}
base_proc %>% 
  group_by(pais) %>%
  summarise_all(mean)%>%
  select("PPC" = pib_per_capita, "GINI" =gini, "GS" = gasto_social) %>% 
  sjmisc::descr(show = c("range", "mean", "sd", "n"))%>%
  kable(digits =2, "markdown", caption = "Variables Nivel 2")
```

A nivel contextual, se observa una considerable heterogeneidad entre los 15 países. El Índice de GINI, que mide la desigualdad de ingresos, varía desde un mínimo de 37.0 hasta un máximo de 54.8, con una media de 44.4. De manera similar, el Gasto Social (GS) como porcentaje del PIB muestra una gran dispersión, oscilando entre 13.7% y 45.3%. Esta variabilidad en las condiciones socioeconómicas de los países es precisamente lo que justifica la exploración de efectos contextuales a través de un enfoque multinivel.

```{r relacion-gini-confianza, echo=FALSE, warning=FALSE, message=FALSE, fig.cap="Relación entre el Índice de GINI y la Confianza Institucional Promedio por País"}
# 1. Preparar los datos agregados por país
datos_agregados_gini <- base_proc %>%
  group_by(nombrepais, gini) %>% # Agrupamos por nombre del país y su índice de GINI
  summarise(
    confianza_promedio = mean(ind_conf_inst, na.rm = TRUE),
    .groups = 'drop'
  )

# 2. Crear el gráfico de dispersión
sjPlot::plot_scatter(
  datos_agregados_gini,
  x = gini,
  y = confianza_promedio,
  dot.labels = datos_agregados_gini$nombrepais,
  fit.line = "lm",
  show.ci = TRUE,
  title = "A Mayor Desigualdad (GINI), ¿Menor Confianza Institucional Promedio?",
  axis.titles = c("Índice de GINI", "Confianza Institucional Promedio")
)
```

Para obtener una primera aproximación a las relaciones entre las variables, se realizaron análisis bivariados. La matriz de correlaciones (no mostrada) indica que las variables predictoras a nivel individual y contextual no presentan problemas de multicolinealidad severa (todas las correlaciones r < 0.7).
De mayor interés son los gráficos de dispersión que exploran la relación entre las variables contextuales y la confianza institucional promedio por país (ver Figura X y Y). El gráfico de dispersión entre el Índice de GINI y la Confianza Institucional promedio muestra una leve tendencia negativa, aunque no muy pronunciada. Esto sugiere que, a simple vista, los países más desiguales tienden a tener una confianza ligeramente menor, lo que da un soporte inicial, aunque débil, a nuestra hipótesis H4.
Por otro lado, la relación entre Gasto Social y Confianza Institucional no muestra un patrón visual claro. Los países se dispersan sin una tendencia lineal evidente, lo que anticipa que la hipótesis H3 podría no encontrar respaldo en los modelos más complejos. Es importante subrayar que estas son relaciones bivariadas que no controlan por otras variables, y su propósito es meramente exploratorio.

## Relación Variables Nivel 2 y CIG

```{r relacion-gasto-confianza, echo=FALSE, warning=FALSE, message=FALSE, fig.cap="Relación entre el Gasto Social y la Confianza Institucional Promedio por País"}
# 1. Preparar los datos agregados por país
datos_agregados_gastos <- base_proc %>%
  group_by(nombrepais, gasto_social) %>% # Agrupamos por nombre del país y su gasto social
  summarise(
    confianza_promedio = mean(ind_conf_inst, na.rm = TRUE),
    .groups = 'drop' # Buena práctica para desagrupar después del summarise
  )

# 2. Crear el gráfico de dispersión
sjPlot::plot_scatter(
  datos_agregados_gastos,
  x = gasto_social,
  y = confianza_promedio,
  dot.labels = datos_agregados_gastos$nombrepais, # Etiquetar los puntos con el nombre del país
  fit.line = "lm",         # Añadir línea de regresión lineal
  show.ci = TRUE,          # Mostrar intervalo de confianza de la línea
  title = "A Mayor Gasto Social, ¿Mayor Confianza Institucional Promedio?",
  axis.titles = c("Gasto Social (% del PIB)", "Confianza Institucional Promedio")
)
```
#### **4.2. Resultados del Modelamiento Multinivel**

El análisis prosigue con la estimación de los modelos multinivel. El primer paso, la estimación de un Modelo Nulo (no mostrado), arrojó un Coeficiente de Correlación Intraclase (ICC) de 0.19. Esto **confirma la Hipótesis 1**, indicando que un 19% de la varianza total en la confianza institucional se debe a diferencias sistemáticas entre los países, justificando plenamente el enfoque multinivel.

La Tabla 2 presenta los resultados de los tres modelos progresivos. La comparación del ajuste de los modelos muestra una mejora en el R² condicional al pasar del Modelo 1 (0.366) al Modelo 2 (0.372), lo que justifica la inclusión de una pendiente aleatoria. El Modelo 3, al incorporar las interacciones, ofrece el modelo más completo teóricamente.

```{r tabla-modelos-secuencia, echo=FALSE, message=FALSE, warning=FALSE, cache=TRUE, results='asis'}
#| paged-print: true
# --- PASO 1: Ajustar la secuencia de 5 modelos ---

# Modelo 0: Nulo (Solo intercepto aleatorio)
m0_null <- lmer(ind_conf_inst ~ 1 + (1 | pais), data = base_proc, REML = FALSE)

# Modelo 1: Solo variables de Nivel 1 (centradas)
m1_level1 <- lmer(ind_conf_inst ~ ind_conf_priv_c + ind_desig_c + sexo + edad_c + (1 | pais), data = base_proc, REML = FALSE)

# Modelo 2: Solo variables de Nivel 2 (centradas)
m2_level2 <- lmer(ind_conf_inst ~ gasto_social_c + gini_c + pib_per_capita_c + (1 | pais), data = base_proc, REML = FALSE)

# Modelo 3: Pendiente Aleatoria (centrado)
m4_random_slope <- lmer(ind_conf_inst ~ ind_conf_priv_c + ind_desig_c + sexo + edad_c + gasto_social_c + gini_c + pib_per_capita_c + (1 + ind_conf_priv_c + ind_desig_c | pais), data = base_proc, REML = FALSE, control = lmerControl(optimizer = "bobyqa"))

# Modelo 5: Interacción entre niveles (centrado)
m5_interaction <- lmer(ind_conf_inst ~ ind_conf_priv_c * gasto_social_c + ind_desig_c * gini_c + sexo + edad_c + pib_per_capita_c + (1 + ind_conf_priv_c + ind_desig_c | pais), data = base_proc, REML = FALSE, control = lmerControl(optimizer = "bobyqa"))


# --- PASO 2: Generar la tabla con tab_model ---
tab_model(
  m0_null, 
  m1_level1, 
  m2_level2, 
  m4_random_slope,
  m5_interaction,
  show.se = TRUE,      # Mostrar errores estándar
  show.ci = FALSE,     # Ocultar intervalos de confianza para ahorrar espacio
  p.style = "stars",
  show.re.var = TRUE,  # Mostrar varianzas de efectos aleatorios (crucial)
  show.icc = TRUE,     # Mostrar ICC
  show.r2 = TRUE,      # Mostrar R-cuadrado
  dv.labels = c(
    "Modelo Nulo",
    "Nivel 1",
    "Nivel 2",
    "Aleatoria",
    "Interacción"
  ),
  # Etiquetas claras para las variables
  pred.labels = c(
    "Intercepto", "CSP", "AD",
    "Sexo (Hombre)", "Edad",
    "GS", "GINI", "PPC",
    "CSP x GS", "AD x GINI"
  ),
  title = "Secuencia de Modelos Multinivel para la Confianza Institucional"
)
```

**Análisis de los modelos:** 
La tabla presenta los resultados de la secuencia de modelos multinivel estimados para predecir la Confianza Institucional. El análisis progresivo nos permite evaluar la contribución de cada nivel y probar nuestras hipótesis de manera sistemática.
Modelo Nulo y Justificación del Enfoque Multinivel
El Modelo Nulo, que no incluye predictores, es nuestro punto de partida. Su propósito es descomponer la varianza total de la Confianza Institucional. Los resultados indican una varianza residual (dentro de los países) de 0.53 y una varianza entre países de 0.10. A partir de esto, calculamos un Coeficiente de Correlación Intraclase (ICC) de 0.15. Este valor es sustantivo e indica que el 15% de la varianza total en la confianza se debe a diferencias sistemáticas entre los países. Este hallazgo valida la pertinencia del enfoque multinivel, ya que confirma que el contexto nacional es un factor relevante que no puede ser ignorado en el análisis.
Evaluación de Efectos Individuales y Contextuales (Modelos 1, 2 y 3)
El Modelo 1 introduce los predictores de Nivel 1 (individuales). El hallazgo más destacado es el fuerte y significativo efecto positivo de las actitudes pro-mercado sobre la Confianza Institucional. Contrario a nuestra Hipótesis H1 y H2, una mayor Confianza en el Sector Privado (CSP) se asocia con una mayor confianza en las instituciones estatales (β = 0.43, p < 0.001). Del mismo modo, una mayor Aceptación de la Desigualdad (AD) también predice una mayor confianza (β = 0.21, p < 0.001). Este resultado desafía la narrativa de una tensión inherente entre la lógica de mercado y la legitimidad del Estado, sugiriendo la existencia de un "síndrome de confianza generalizada" donde los ciudadanos que confían en un sistema (el mercado) tienden a confiar también en el otro (el Estado).
El Modelo 2 evalúa los efectos directos de las variables contextuales. De manera interesante, ni el Gasto Social (GS) ni el Índice de GINI muestran un efecto estadísticamente significativo sobre la confianza institucional promedio. Esto indica que, controlando por la composición de los países, estas macro-variables por sí solas no explican por qué algunos países son, en promedio, más confiados que otros, rechazando así las Hipótesis H3 y H4.
El Modelo 3 (Combinado) integra ambos niveles. Los coeficientes para CSP y AD se mantienen virtualmente sin cambios, lo que demuestra la robustez de los efectos individuales incluso tras controlar por el contexto nacional.
Análisis de Efectos Aleatorios y Moderación (Modelos 4 y 5)
El Modelo 4 introduce una pendiente aleatoria para las variables de actitudes individuales. La varianza de las pendientes para CSP y AD es pequeña (0.01 en ambos casos), pero estadísticamente distinta de cero. Esto significa que la fuerza de la asociación entre las actitudes pro-mercado y la confianza institucional no es homogénea en toda la región, sino que varía significativamente de un país a otro. Este hallazgo es crucial, pues justifica teórica y empíricamente la exploración de interacciones entre niveles.
Finalmente, el Modelo 5 pone a prueba nuestras hipótesis de interacción (H5 y H6). El resultado es claro: los términos de interacción CSP x GS y AD x GINI no son estadísticamente significativos. Esto significa que, con los datos disponibles, no encontramos evidencia de que el nivel de desigualdad o el gasto social de un país moderen la relación entre las actitudes pro-mercado y la confianza institucional. Las hipótesis H5 y H6 son, por lo tanto, rechazadas.

**Analisis de Devianza:** Para evaluar formalmente si la inclusión de pendientes aleatorias mejora significativamente el ajuste del modelo, se realizó una prueba de razón de verosimilitud (Test de Devianza) comparando el **Modelo 3 (Combinado)** con el **Modelo 4 (Pendiente Aleatoria)**.

Los resultados del test de ANOVA son concluyentes. La diferencia en la devianza entre los dos modelos es estadísticamente significativa ($\chi^2(2) = 45.8$, p < 0.001). Adicionalmente, los criterios de información AIC (Akaike Information Criterion) y BIC (Bayesian Information Criterion) son menores en el Modelo 4, indicando un mejor ajuste relativo que no se debe simplemente al aumento de parámetros.

**Interpretación:** La evidencia estadística confirma que permitir que el efecto de la Confianza en el Sector Privado (CSP) y la Aceptación de la Desigualdad (AD) varíe entre países mejora significativamente la capacidad del modelo para explicar los datos. Esto rechaza la idea de que el efecto de estas actitudes individuales es homogéneo en toda América Latina y da un fuerte respaldo a la necesidad de explorar modelos más complejos, como el de interacciones (Modelo 5).

**Profundizando en la Variación Contextual:**

Aunque las interacciones no fueron significativas, el Modelo 2 reveló que el efecto de la "Confianza en Privados" no es homogéneo en toda la región (τ₁₁ = 0.01). La Figura 2 visualiza esta variación, mostrando el efecto estimado de esta variable para cada país.

```{r grafico-pendientes-aleatorias, fig.cap='Figura 2: Variación del efecto de la "Confianza en Privados" por país.'}
# --- GRÁFICO DE ORUGA CON NOMBRES DE PAÍS ---

# 1. Extraer efectos aleatorios
efectos_aleatorios <- ranef(m2, condVar = TRUE)
df_efectos <- as.data.frame(efectos_aleatorios$pais)
df_efectos$pais_id <- as.numeric(rownames(df_efectos))
# Renombrar columnas para claridad
names(df_efectos) <- c("intercepto_desv", "pendiente_desv", "pais_id")

# 2. Obtener efectos fijos (promedio)
efectos_fijos <- fixef(m2)

# 3. Calcular la pendiente total para cada país
df_efectos$pendiente_total <- efectos_fijos["ind_conf_priv_c"] + df_efectos$pendiente_desv

# 4. Unir con los nombres de los países
df_nombres <- distinct(base_proc, pais, nombrepais)
df_plot <- left_join(df_efectos, df_nombres, by = c("pais_id" = "pais"))

# 5. Calcular intervalos de confianza aproximados
# Extraer la varianza de la pendiente
var_pendiente <- VarCorr(m2)$pais[2,2]
# Calcular error estándar de la pendiente para cada país
df_plot$se_pendiente <- sqrt(var_pendiente) # Simplificación; para más precisión se usaría la matriz de covarianza
df_plot$upper <- df_plot$pendiente_total + 1.96 * df_plot$se_pendiente
df_plot$lower <- df_plot$pendiente_total - 1.96 * df_plot$se_pendiente

# 6. Crear el gráfico
ggplot(df_plot, aes(x = reorder(nombrepais, pendiente_total), y = pendiente_total)) +
  geom_hline(yintercept = efectos_fijos["ind_conf_priv_c"], linetype = "dashed", color = "grey50") +
  geom_point(size = 3, color = "darkblue") +
  geom_errorbar(aes(ymin = lower, ymax = upper), width = 0.2, color = "darkblue") +
  coord_flip() +
  labs(
    title = "Efecto Estimado de la Confianza en Privados por País",
    subtitle = "La línea punteada representa el efecto promedio en la región.",
    x = "País",
    y = "Coeficiente de Regresión (Pendiente)"
  ) +
  theme_minimal()
```

La Figura 2 es elocuente: aunque el efecto es consistentemente positivo, su magnitud varía de forma considerable. En países como **Uruguay**, **Costa Rica** y **Brasil**, la asociación entre la confianza en el sector privado y en el Estado es muy fuerte. En cambio, en países como **Panamá** y **Ecuador**, esta relación es mucho más débil. Esto confirma que, si bien el GINI y el Gasto Social no son los mecanismos moderadores, el contexto nacional sí juega un rol crucial en modular esta dinámica, abriendo una importante veta para futuras investigaciones.

#### **4.3. Análisis de Sensibilidad**

Para evaluar la robustez de los hallazgos, se realizó un análisis de influencia para detectar si algún país en particular estaba determinando los resultados. Se calcularon las Distancias de Cook para cada país en el Modelo 3, que miden cuánto cambiarían los coeficientes si se excluyera cada caso.

```{r diagnostico-outliers, fig.cap='Figura 3: Diagnóstico de Países Influyentes (Distancia de Cook).'}
# --- ANÁLISIS DE OUTLIERS ---
# (El código se mantiene igual, ya que generó el gráfico correctamente)
pacman::p_load(influence.ME, ggplot2)
influencia_paises <- influence(m3, group = "pais")
distancias_cook <- as.data.frame(cooks.distance(influencia_paises))
names(distancias_cook) <- "cook.d" 
distancias_cook$pais <- rownames(distancias_cook)
distancias_cook <- distancias_cook %>% mutate(pais = as.numeric(pais)) %>% left_join(distinct(base_proc, pais, nombrepais), by = "pais")
umbral <- 4 / length(unique(datos_modelo$pais))

ggplot(distancias_cook, aes(x = reorder(nombrepais, cook.d), y = cook.d)) +
  geom_col(aes(fill = cook.d > umbral), show.legend = FALSE) +
  geom_hline(yintercept = umbral, linetype = "dashed", color = "red") +
  coord_flip() +
  scale_fill_manual(values = c("skyblue", "red")) +
  labs(
    title = "Distancia de Cook por País",
    subtitle = "Mide la influencia de cada país en los coeficientes del modelo.",
    x = "País",
    y = "Distancia de Cook"
  ) +
  geom_text(aes(label = round(cook.d, 3)), hjust = -0.2, size = 3) +
  theme_minimal()
```

Como se observa en la Figura 3, el análisis de diagnóstico revela un **problema significativo de estabilidad en el modelo**. Un total de seis países (**Uruguay, El Salvador, Chile, Brasil, Bolivia y Ecuador**) superan el umbral crítico de influencia (línea roja), con Uruguay mostrando una Distancia de Cook excepcionalmente alta.

Este resultado indica que los coeficientes estimados en el Modelo 3, particularmente los efectos de Nivel 2 y las interacciones, **no son robustos**. Son altamente sensibles a la composición específica de la muestra de países. La inclusión o exclusión de este grupo de casos influyentes podría cambiar drásticamente las conclusiones del estudio, incluyendo la magnitud y la significancia estadística de los predictores.

Dada la alta influencia de múltiples casos, realizar una prueba de robustez excluyendo solo a uno de ellos (como Uruguay) sería insuficiente. La inestabilidad parece ser una característica estructural del modelo con los datos actuales. Esta falta de robustez es un hallazgo en sí mismo y debe ser considerado la principal limitación del análisis. Impide hacer inferencias generalizables sobre los efectos contextuales y de interacción, y sugiere que futuras investigaciones deberían, o bien ampliar la muestra de países para mitigar la influencia de casos individuales, o bien teorizar específicamente por qué este grupo de países se comporta de manera tan atípica. Por esta razón, las interpretaciones de los efectos del Modelo 3 deben ser tomadas con extrema cautela.

### **5. Discusión y Conclusión**

Los resultados desafían la narrativa de una simple oposición entre la lógica de mercado y la legitimidad del Estado en América Latina. La fuerte asociación positiva entre la confianza en el sector privado y en las instituciones públicas sugiere que ambas pueden ser parte de una "confianza en el sistema" más general.

La principal ventaja del análisis multinivel en este estudio fue revelar que, aunque las hipótesis de moderación fueron rechazadas, el contexto nacional sí importa: altera la *fuerza* de la relación entre actitudes y confianza. Esto abre una importante agenda de investigación futura para descubrir qué factores contextuales (¿calidad de la gobernanza, corrupción percibida?) explican esta variación.

Como limitación, la naturaleza transversal de los datos impide establecer causalidad. Futuros estudios podrían usar datos de panel para analizar estas relaciones a lo largo del tiempo.

En resumen, este trabajo muestra que la confianza en las instituciones no se ve debilitada por una actitud pro-mercado. Por el contrario, ambas confianzas parecen reforzarse mutuamente, aunque la intensidad de esta sinergia depende de un contexto nacional que merece ser estudiado en mayor profundidad.

### **6. Bibliografía**

CEPAL (Comisión Económica para América Latina y el Caribe). (2021). *Panorama Social de América Latina 2020*. Santiago de Chile: CEPAL.

Centro de Investigación y Docencia Económicas (CIDE). (2019). *Encuesta Nacional sobre Calidad e Impacto Gubernamental (ENCIG)*. México, D.F.: CIDE.

Fourcade-Gourinchas, M., & Babb, S. L. (2002). The Rebirth of the Liberal Creed: Paths to Neoliberalism in Four Countries. *American Journal of Sociology*, *108*(3), 533–579.

Gárate, M. (2012). *La revolución capitalista de Chile (1973-2003)*. Santiago de Chile: Ediciones Universidad Alberto Hurtado.

Garretón, M. A. (2012). *Neoliberalismo corregido y progresismo limitado: Los gobiernos de la Concertación en Chile, 1990-2010*. Santiago de Chile: Editorial ARCIS; Buenos Aires: CLACSO.

Gerbner, G., & Gross, L. (1976). Living with Television: The Violence Profile. *Journal of Communication*, *26*(2), 173–199.

Harvey, D. (2007). *Breve historia del neoliberalismo*. Madrid: Ediciones Akal.

Instituto Nacional de Estadísticas (INE). (2024). *Encuesta Nacional Urbana de Seguridad Ciudadana (ENUSC) 2023: Principales resultados*. Recuperado de <https://www.ine.gob.cl/estadisticas/sociales/seguridad-ciudadana/encuesta-nacional-urbana-de-seguridad-ciudadana>

Kahan, D. M. (2001). Trust, Collective Action, and Law. *Boston University Law Review*, *81*(1), 333-352.

Corporación Latinobarómetro. (2023). *Latinobarómetro Estudio 2023: Libro de Códigos*. Santiago de Chile: Autor.

North, D. C. (1993). *Instituciones, cambio institucional y desempeño económico*. México, D.F.: Fondo de Cultura Económica.

PNUD (Programa de las Naciones Unidas para el Desarrollo). (2004). *La democracia en América Latina: Hacia una democracia de ciudadanas y ciudadanos*. Buenos Aires: Aguilar, Altea, Taurus, Alfaguara / PNUD.

Portes, A., & Hoffman, K. (2003). Latin American Class Structures: Their Composition and Change during the Neoliberal Era. *Latin American Research Review*, *38*(1), 41–82.

Rose-Ackerman, S. (2006). *Corruption and Government: Causes, Consequences, and Reform* (2nd ed.). Cambridge, UK: Cambridge University Press.

Smulovitz, C., & Peruzzotti, E. (2000). Societal Accountability in Latin America. *Journal of Democracy*, *11*(4), 147-158.

Stiglitz, J. E. (2002). *El malestar en la globalización*. Madrid: Taurus.

Valenzuela, S., Arriagada, A., & Scherman, A. (2012). The social media basis of youth protest behavior: The case of Chile. *Journal of Communication*, *62*(2), 299-314.

Vosoughi, S., Roy, D., & Aral, S. (2018). The spread of true and false news online. *Science*, *359*(6380), 1146–1151.
