---
format:
  revealjs:
    title-slide: false
    theme: serif
    incremental: true 
    slideNumber: true
    auto-stretch: false
    transition: fade
    transition-speed: slow
    scrollable: true
    scrollOverflow: true           
    css: estilos.css 
    self-contained: true
editor: source
---

```{r setup}
#| message: false
#| warning: false

# 1. Cargar solo los paquetes necesarios para la presentación
if (!require("pacman")) install.packages("pacman")
pacman::p_load(lme4, ggplot2, dplyr, sf, rnaturalearth, influence.ME, sjPlot)

# 2. Cargar directamente la base de datos procesada y limpia
#    Asegúrate de que el archivo "base.rds" esté en la misma carpeta.
base_proc <- readRDS("base.rds")
```

:::::: columns
::: {.column width="20%"}
:::

:::: {.column .column-right width="80%"}
## Actitudes Económicas y Confianza Institucional en America Latina: Un Análisis Multinivel Preliminar

------------------------------------------------------------------------

**Yerkho Nuñez, Dorian Ñanco, Morgan Salazar Análisis de datos multinivel - 2025**

::: {.red2 .medium}
**Departamento de Sociología, Universidad de Chile**
:::

Santiago, 25 de Junio de 2025
::::

[Github repo](link%20al%20repo)
::::::

::: notes
Aquí mis notas
:::

# Introducción

-   **Problema/Objeto de estudio:**

    | Uno de los componentes fundamentales de la sociedad son las instituciones, cada una cumpliendo un rol específico según las necesidades de la población y los problemas emergentes, con el fin de asegurar el bienestar colectivo (North, 1993). La efectividad y legitimidad de estas instituciones no solo dependen de sus acciones formales, sino también de la percepción pública y las nociones predominantes sobre cómo deben enfrentar los problemas, sus causas y soluciones. Un ejemplo claro es la desconfianza ciudadana hacia las fuerzas policiales para combatir la delincuencia, lo que puede llevar a que los individuos prefieran la autodefensa como solución a problemas de seguridad, como la invasión de la propiedad privada (Kahan, 2001; Smulovitz & Peruzzotti, 2000).

------------------------------------------------------------------------

-   **Variable Dependiente:** Indice Confianza en Instituciones Gubermanentales (CIG)

-   **Varaibles Independientes L1 (Individual):** Indice Confianza en Sector Privado (CSP), Indice Aceptación Desigualdad (AD).

-   **Variables Contextuales L2 (Pais):** % de Gasto Social en el PIB (GS), Indice de Gini (GINI)

-   **Variables de Control:** L1: Sexo, edad, nivel educativo(NE), posición politica(PP); L2: PIB per Capita(En miles de dolares)(PPP)

    Se utiliza la encuesta Latinobarómetro 2023. Los datos fueron procesados para seleccionar las variables de interés, tratar valores perdidos y recodificar ítems para la construcción de escalas e índices. Las Variables expresan la confianza que se tienen ante instituciones publicas y poderes del estado bajo el contexto del modelo neoliberal siendo parte de la base datos la division por sexo y edad siendo las que conforman las variables de control.

    > Las Variables se componen por cada Pais del contiente junto con el gasto social que realizan anualmente componiendo esta variable el indice de Gini y el PIB per capita.

{data-background-color="#FF0000"}

::: {.center .middle}
¿Cómo se asocian las actitudes individuales pro-mercado (confianza en el sector privado, la aceptación de la desigualdad) y el contexto socio-económico del pais (coeficiente de Gini, PIB per capita, % de Gasto social) con la confianza en instituciones gubernamentales (Poder Judicial, Gobierno y Congreso) en los ciudadanos de diversos países latinoamericanos, y **qué proporción de la varianza en esta confianza se debe a diferencias entre los países?**
:::

# Hipótesis:

**Nivel 1:**

$H_1$: Se espera que CSP afecte negativamente a CIG

$H_2$: Se espera que AD afecte negativamente a CIG

**Nivel 2:**

$H_3$: Se espera que GS afecte positivamente a CIG

$H_4$: Se espera que un mayor GINI afecte negativamente a CIG

**Interacción entre Niveles:**

$H_5$: Se espera que el efecto de AD en CIG sea moderada por GINI

$H_6$: Se espera que el efecto de CSP en CIG sea moderada por GS

------------------------------------------------------------------------

# Metodología {data-background-color="#FF0000"}

## Datos

\[Se utilizó la base de datos del Latinobarometro del año 2023, tiene un diseño divido por país, sexo y edad. Para el analisis se uso una cantidad de 12.023 personas dividido en 15 paises de America Latina, se excluyo a Guatemala y a Venezuela debido a falta de datos L2.\]

## Variables


## Métodos

Para el análisis estadístico se uso una metodología multinivel para asi poder observar la confianza en instituciones gubernamentales según cada pais, el modelo economico de cada uno de estos junto a divisiones de sexo y edad.

Se uso Rstudio para lograr el análisis de datos, se uso

El análisis de datos se realizó en Rstudio, utilizando \_lmer\_ para la construcción de los modelos, \_sjPlot\_ para la visualización de los datos y \_summary tools\_ para generar descriptivos univariados

Se estimaron un total de 3 modelos, siguientes modelos:

## Modelo nulo

\$\$

\text{conf}*{ij} =* \gamma{00} + u\_{0j} + r\_{ij}

\$\$

## Modelo 1 con variables independientes individuales

$$
\text{conf}_{ij} = \beta_{0j} + \beta_{1j} \cdot \text{neolib}_{ij} + \beta_{2j} \cdot \text{edad}_{ij} + \beta_{3j} \cdot \text{genero}_{ij} + \beta_{4j} \cdot \text{educ}_{ij} + \beta_{5j} \cdot \text{ingreso}_{ij} + \beta_{6j} \cdot \text{ideo}_{ij} + r_{ij} 
$$

## Modelo 2 con variables independientes contextuales

$$
\text{esc}_{ij} \;=\; \gamma_{00}
+ \gamma_{01}\,\text{prop_empleo_gmc}
+ \gamma_{02}\,\text{n_escuelas_gmc}
+ u_{0\text{comuna}}
+ r_{ij}
$$

## Modelo 3 con variables independiente individual y contedtuales

:::: {style="font-size:85%"}
::: {style="overflow-x: auto; white-space: nowrap;"}
$$
\text{conf}_{ij} = \gamma_{00} 
+ \gamma_{10} \cdot \text{neolib}_{ij}
+ \gamma_{20} \cdot \text{edad}_{ij}
+ \gamma_{30} \cdot \text{genero}_{ij}
+ \gamma_{40} \cdot \text{educ}_{ij}
+ \gamma_{01} \cdot \text{GINI}_j
+ \gamma_{02} \cdot \text{gasto}_j
+ u_{0j} 
+ r_{ij}
$$
:::
::::

# Resultados: Modelos Multinivel Progresivos {data-background-color="#8B0000"}

---

En esta tabla se presenta la secuencia completa del modelado. Cada columna añade una capa de complejidad para probar nuestras hipótesis de manera sistemática.

::: {.panel-tabset}

#### Tabla de Regresión

```{r tabla-modelos-completa, echo=FALSE, results='asis'}
# --- Modelos para la Tabla ---
# Modelo 0: Nulo (solo para ICC)
m0 <- lmer(ind_conf_inst ~ 1 + (1 | pais), data = base_proc)

# Modelo 1: Efectos de Nivel 1 (Intercepto Aleatorio)
m1 <- lmer(ind_conf_inst ~ ind_conf_priv_c + ind_desig_c + edad_c + sexo + niv_educ_c + esc_pol_cat + (1 | pais), data = base_proc)

# Modelo 2: Pendiente Aleatoria para CSP
m2 <- lmer(ind_conf_inst ~ ind_conf_priv_c + ind_desig_c + edad_c + sexo + niv_educ_c + esc_pol_cat + (1 + ind_conf_priv_c | pais), data = base_proc)

# Modelo 3: Modelo Completo con Interacciones
m3 <- lmer(ind_conf_inst ~ ind_conf_priv_c * gasto_social_c + ind_desig_c * gini_c + edad_c + sexo + niv_educ_c + esc_pol_cat + pib_per_capita_c + (1 + ind_conf_priv_c | pais), data = base_proc)

# --- Generación de la Tabla con sjPlot ---
tabla_html <- tab_model(
  m0, m1, m2, m3,
  dv.labels = c("Modelo Nulo", "Efectos L1", "+ Pend. Aleatoria", "Interacciones"),
  pred.labels = c(
    "Intercepto", "Confianza en Privados (CSP)", "Aceptación Desigualdad (AD)", 
    "Edad", "Sexo (Mujer)", "Nivel Educativo", 
    "Pos. Pol.: Izquierda", "Pos. Pol.: Centro", "Pos. Pol.: Derecha",
    "Gasto Social (GS)", "Índice GINI", "PIB per cápita",
    "CSP x Gasto Social", "AD x GINI"
  ),
  string.ci = "IC 95%",
  string.p = "p-valor",
  p.style = "stars",
  show.re.var = TRUE,
  show.icc = TRUE,
  show.r2 = TRUE,
  collapse.ci = TRUE,
  file = NULL # Importante para capturar el HTML
)

# Envolver en un div con scroll para que no rompa la diapositiva
cat(paste0('<div style="overflow-x: auto; font-size: 0.8em;">', tabla_html$page.content, '</div>'))

```
# Resultados {data-background-color="#FF0000"}

## 1. ¿Importa el contexto del país? (Modelo Nulo)

::::: columns
::: {.column width="60%"}
```{r mapa-confianza, fig.height=5}
# Gráfico de Mapa para mostrar la variabilidad
datos_mapa <- base_proc %>% 
  group_by(nombrepais) %>% 
  summarise(confianza_promedio = mean(ind_conf_inst, na.rm = TRUE), .groups = 'drop')
mapa_mundo <- ne_countries(scale = "medium", returnclass = "sf")
mapa_final <- mapa_mundo %>% left_join(datos_mapa, by = c("name" = "nombrepais"))

ggplot(data = mapa_final) +
  geom_sf(aes(fill = confianza_promedio), color = "gray20", size = 0.2) +
  scale_fill_viridis_c(option = "plasma", name = "Confianza Promedio (1-4)", na.value = "lightgray") +
  coord_sf(xlim = c(-120, -30), ylim = c(-55, 35), expand = FALSE) +
  labs(title = "La confianza institucional varía visiblemente en la región") +
  theme_void() + 
  theme(legend.position = "bottom", plot.title = element_text(hjust = 0.5, face = "bold"))
```
:::

::: {.column width="40%"}
**Sí.**

El **Modelo Nulo** (sin predictores) lo confirma:

-   El **Coeficiente de Correlación Intraclase (ICC) es de 0.19**.

-   Esto significa que el **19%** de la varianza en la confianza institucional se debe a diferencias **entre países**.

-   **Conclusión:** El análisis multinivel está plenamente justificado.
:::
:::::

------------------------------------------------------------------------

## 2. ¿Cómo afectan las actitudes individuales? (Nivel 1)

Estimamos un modelo con las variables individuales (CSP y AD) para probar H1 y H2.

| Hipótesis | Variable | Coeficiente | Resultado |
|:-----------------|:-----------------|:----------------:|:-----------------|
| **H1:** CSP → **(-) CIG** | Confianza en Privados | **+0.43**\* |  **Rechazada** |
| **H2:** AD → **(-) CIG** | Aceptación Desigualdad | **+0.21**\* | ` **Rechazada** |

***\<p \< 0.001\>***

::: {.callout-note appearance="simple" icon="false"}
### Hallazgo Sorpresa

Contrario a la teoría, ambas actitudes pro-mercado se asocian **positiva y fuertemente** con la confianza en el Estado. Quienes más confían en el mercado, **más confían** en las instituciones públicas.
:::

------------------------------------------------------------------------

## 3. ¿Y los efectos del contexto? (Nivel 2 y Pendientes)

-   Ni el **Gasto Social (H3)** ni el **GINI (H4)** mostraron un efecto directo significativo sobre la confianza promedio.

-   **PERO...** ¿El efecto de las actitudes individuales es igual en todos los países?

-   Dejamos que la pendiente de **Confianza en Privados (CSP)** varíe entre países:

```{r oruga-plot-final, fig.height=4.5, fig.width=8.5}
# Creamos el modelo con pendiente aleatoria
m_random_slope <- lmer(ind_conf_inst ~ ind_conf_priv_c + ind_desig_c + (1 + ind_conf_priv_c | pais), data = base_proc)

# Extraemos los datos para el gráfico manualmente (método robusto)
fixefs <- fixef(m_random_slope)
ranefs <- ranef(m_random_slope, condVar = TRUE)
df_ranef <- as.data.frame(ranefs$pais)
names(df_ranef) <- c("desv_intercepto", "desv_pendiente")
df_ranef$pais_id <- as.numeric(rownames(df_ranef))
df_nombres <- distinct(base_proc, pais, nombrepais)
df_plot <- left_join(df_ranef, df_nombres, by = c("pais_id" = "pais"))
df_plot$pendiente_total <- fixefs["ind_conf_priv_c"] + df_plot$desv_pendiente
post_vars <- attr(ranefs$pais, "postVar")
df_plot$se_pendiente <- sqrt(post_vars[2, 2, ])
df_plot$limite_inf <- df_plot$pendiente_total - 1.96 * df_plot$se_pendiente
df_plot$limite_sup <- df_plot$pendiente_total + 1.96 * df_plot$se_pendiente

# Graficamos
ggplot(df_plot, aes(x = reorder(nombrepais, pendiente_total), y = pendiente_total)) +
  geom_hline(yintercept = fixefs["ind_conf_priv_c"], linetype = "dashed", color = "red", linewidth = 1) +
  geom_pointrange(aes(ymin = limite_inf, ymax = limite_sup), color = "darkblue") +
  coord_flip() +
  labs(title = "El efecto de 'Confianza en Privados' varía significativamente por país",
       subtitle = "La línea roja es el efecto promedio.", x = "", y = "Fuerza de la Asociación (Pendiente)") +
  theme_minimal(base_size = 14)
```

**Conclusión:** El contexto nacional **modula la fuerza** de esta relación positiva.

------------------------------------------------------------------------

## 4. ¿El contexto modera la relación? (Interacciones)

-   Las hipótesis de interacción (**H5** y **H6**) fueron **rechazadas**.

-   Ni el GINI ni el Gasto Social alteran significativamente la relación entre las actitudes individuales y la confianza institucional.

-   **Pero, ¡cuidado!** Un análisis de sensibilidad revela un problema:

```{r cook-plot-final, fig.height=4, fig.width=8}
# Modelo completo para diagnóstico
m_full <- lmer(ind_conf_inst ~ ind_conf_priv_c * gini_c + ind_desig_c * gasto_social_c + (1 + ind_conf_priv_c + ind_desig_c | pais), data = base_proc)
# Diagnóstico
influencia <- influence(m_full, group = "pais")
dist_cook <- as.data.frame(cooks.distance(influencia))
names(dist_cook) <- "cook.d"
dist_cook$pais_id <- as.numeric(rownames(dist_cook))
dist_cook <- left_join(dist_cook, df_nombres, by = c("pais_id" = "pais"))
umbral <- 4 / n_distinct(base_proc$pais)

ggplot(dist_cook, aes(x = reorder(nombrepais, cook.d), y = cook.d)) +
  geom_col(aes(fill = cook.d > umbral), show.legend = FALSE) +
  geom_hline(yintercept = umbral, linetype = "dashed", color = "red") +
  coord_flip() +
  scale_fill_manual(values = c("skyblue", "red")) +
  labs(title = "Análisis de Influencia: Varios países son atípicos", x = "", y = "Distancia de Cook") +
  theme_minimal(base_size = 12)
```

::: callout-warning
El modelo de interacciones es **inestable**. Los resultados de H5 y H6 no son robustos y dependen demasiado de qué países están en la muestra.
:::

# Conclusiones {data-background-color="#FF0000"}

## Referencias

CEPAL (Comisión Económica para América Latina y el Caribe). (2021). *Panorama Social de América Latina 2020*. Santiago de Chile: CEPAL.

Centro de Investigación y Docencia Económicas (CIDE). (2019). *Encuesta Nacional sobre Calidad e Impacto Gubernamental (ENCIG)*. México, D.F.: CIDE.

Fourcade-Gourinchas, M., & Babb, S. L. (2002). The Rebirth of the Liberal Creed: Paths to Neoliberalism in Four Countries. *American Journal of Sociology*, *108*(3), 533–579.

Gárate, M. (2012). *La revolución capitalista de Chile (1973-2003)*. Santiago de Chile: Ediciones Universidad Alberto Hurtado.

Garretón, M. A. (2012). *Neoliberalismo corregido y progresismo limitado: Los gobiernos de la Concertación en Chile, 1990-2010*. Santiago de Chile: Editorial ARCIS; Buenos Aires: CLACSO.

Gerbner, G., & Gross, L. (1976). Living with Television: The Violence Profile. *Journal of Communication*, *26*(2), 173–199.

Harvey, D. (2007). *Breve historia del neoliberalismo*. Madrid: Ediciones Akal.

Instituto Nacional de Estadísticas (INE). (2024). *Encuesta Nacional Urbana de Seguridad Ciudadana (ENUSC) 2023: Principales resultados*. Recuperado de <https://www.ine.gob.cl/estadisticas/sociales/seguridad-ciudadana/encuesta-nacional-urbana-de-seguridad-ciudadana>

Kahan, D. M. (2001). Trust, Collective Action, and Law. *Boston University Law Review*, *81*(1), 333-352.

Corporación Latinobarómetro. (2023). *Latinobarómetro Estudio 2023: Libro de Códigos*. Santiago de Chile: Autor.

North, D. C. (1993). *Instituciones, cambio institucional y desempeño económico*. México, D.F.: Fondo de Cultura Económica.

PNUD (Programa de las Naciones Unidas para el Desarrollo). (2004). *La democracia en América Latina: Hacia una democracia de ciudadanas y ciudadanos*. Buenos Aires: Aguilar, Altea, Taurus, Alfaguara / PNUD.

Portes, A., & Hoffman, K. (2003). Latin American Class Structures: Their Composition and Change during the Neoliberal Era. *Latin American Research Review*, *38*(1), 41–82.

Rose-Ackerman, S. (2006). *Corruption and Government: Causes, Consequences, and Reform* (2nd ed.). Cambridge, UK: Cambridge University Press.

Smulovitz, C., & Peruzzotti, E. (2000). Societal Accountability in Latin America. *Journal of Democracy*, *11*(4), 147-158.

Stiglitz, J. E. (2002). *El malestar en la globalización*. Madrid: Taurus.

Valenzuela, S., Arriagada, A., & Scherman, A. (2012). The social media basis of youth protest behavior: The case of Chile. *Journal of Communication*, *62*(2), 299-314.

Vosoughi, S., Roy, D., & Aral, S. (2018). The spread of true and false news online. *Science*, *359*(6380), 1146–1151.
