---
format:
  revealjs:
    slide-level: 2
    theme: serif
    incremental: true
    slide-number: true
    auto-stretch: true
    transition: fade
    transition-speed: slow
    scrollable: true
    scrollOverflow: true
    center: true
    self-contained: true
    editor: source
    title-slide: false
lang: es
---

```{r setup, include=FALSE, message=FALSE, warning=FALSE}
if (!require("pacman")) install.packages("pacman")
pacman::p_load(
  lme4, haven, car, # Data processing
  ggplot2, dplyr, reshape2, sf, rnaturalearth, influence.ME, # Analysis & Viz
  texreg, performance, knitr# Table generation & model stats
)

# --- Carga y procesamiento de datos (chunk sin cambios) ---
base_proc <- readRDS(file = "base.rds")
```

## **Actitudes Pro-Mercado y Contexto Económico: Influencia en la Confianza Institucional en América Latina**

**Yerkho Nuñez, Dorian Ñanco y Morgan Salazar**

**Análisis de datos multinivel - 2025**

27 de Junio de 2025

------------------------------------------------------------------------

## Introducción

::: columns
**Problema de estudio:**

La confianza en las instituciones es un pilar fundamental para la gobernabilidad y la cohesión social Sin embargo, la región ha experimentado históricamente bajos niveles de confianza, a menudo exacerbados por factores como la desigualdad estructural y los procesos de reforma neoliberal (CEPAL, 2021; Portes & Hoffman, 2003).

En este contexto, surge la pregunta sobre cómo las actitudes individuales hacia el mercado y el modelo económico predominante se relacionan con la percepción de legitimidad de las instituciones públicas (Fourcade-Gourinchas & Babb, 2002).
:::

------------------------------------------------------------------------

::: {.center .middle}
[¿De que manera las actitudes pro-mercado individuales y el contexto economico del pais afectan la confianza en instituciones gubernamentales en America Latina?]{style="font-size: 200%;"}
:::

------------------------------------------------------------------------

## Hipótesis {.smaller}

### Nivel 1 (Individual):

**H1:** A mayor *Confianza en Sector Privado (CSP)* ➔ Menor Confianza Institucional (CIG).

**H2:** A mayor *Aceptación de la Desigualdad (AD)* ➔ Menor Confianza Institucional (CIG).

### Nivel 2 (Contextual):

**H3:** A mayor *Gasto Social (GS)* ➔ Menor Confianza Institucional (CIG).

**H4:** Un mayor *Índice de GINI* ➔ Menor Confianza Institucional (CIG).

## Interacción entre Niveles:

**H5:** El efecto de AD sobre CIG será más negativo en países con mayor GINI.

**H6:** El efecto de CSP sobre CIG será menos negativo en países con mayor Gasto Social.

------------------------------------------------------------------------

## Metodología: Datos y Variables {.smaller}

-   **Fuente de Datos:** Encuesta Latinobarómetro 2023 y DatosMacro.
-   **Muestra:** 13,361 individuos en 15 países.
-   **Variable Dependiente (VD):** Índice de Confianza Institucional \[CIG\].
-   **Variables Independientes (Nivel 1):** Índice de Confianza en Sector Privado \[CSP\], Índice de Aceptación de la Desigualdad \[AD\], Sexo, Edad.
-   **Variables Contextuales (Nivel 2):** Gasto Social (% del PIB)\[GS\], Índice de Gini\[GINI\], PIB per cápita(En miles de dolares)\[PPC\].

------------------------------------------------------------------------

## Metodología: Modelos Estadísticos {.smaller}

## Modelo 1: Variables Individuales.

$$
\text{CIG}_{ij} \;=\; \gamma_{00}
+ \gamma_{10}\,(\text{CSP}_{ij})
+ \gamma_{20}\,(\text{AD}_{ij})
+ \gamma_{30}\,(\text{Sexo}_{ij})
+ \\
+ \gamma_{40}\,(\text{Edad}_{ij})
+ u_{0\text{j}}
+ e_{ij}
$$

## Modelo 2: Variables Contextuales

$$
\text{CIG}_{ij} \;=\; \gamma_{00}
+ \gamma_{01}\,(\text{GINI}_{j})
+ \gamma_{02}\,(\text{GS}_{j})
+ \gamma_{03}\,(\text{PPC}_{j})
+ u_{0\text{j}}
+ e_{ij}
$$

## Modelo 3: Multinivel

$$
\text{CIG}_{ij} \;=\; \gamma_{00}
+ \gamma_{10}\,(\text{CSP}_{ij})
+ \gamma_{20}\,(\text{AD}_{ij})
+ \gamma_{30}\,(\text{Sexo}_{ij})
+ \\
+ \gamma_{40}\,(\text{Edad}_{ij})
+ \gamma_{01}\,(\text{GINI}_{j})
+ \gamma_{02}\,(\text{GS}_{j})
+ \gamma_{03}\,(\text{PPC}_{j})
+ u_{0\text{j}}
+ e_{ij}
$$

------------------------------------------------------------------------

## Modelo 4: Pendiente Aleatoria

$$
\text{CIG}_{ij} \;=\; \gamma_{00}
+ \gamma_{10}\,(\text{CSP}_{ij})
+ \gamma_{20}\,(\text{AD}_{ij})
+ \gamma_{30}\,(\text{Sexo}_{ij})
+ \\
+ \gamma_{40}\,(\text{Edad}_{ij})
+ \gamma_{01}\,(\text{GINI}_{j})
+ \gamma_{02}\,(\text{GS}_{j})
+ \gamma_{03}\,(\text{PPC}_{j})
+ u_{0j}
+ \\
+ u_{1j}(\text{CSP}_{ij})
+ u_{2j}(\text{AD}_{ij})
+ e_{ij}
$$

## Modelo 5: Interacción entre Niveles

$$
\text{CIG}_{ij} \;=\; \gamma_{00}
+ \gamma_{10}\,(\text{CSP}_{ij})
+ \gamma_{20}\,(\text{AD}_{ij})
+ \gamma_{30}\,(\text{Sexo}_{ij})
+ \\
+ \gamma_{40}\,(\text{Edad}_{ij})
+ \gamma_{01}\,(\text{GINI}_{j})
+ \gamma_{02}\,(\text{GS}_{j})
+\\
+ \gamma_{03}\,(\text{PPC}_{j})
+ \gamma_{11}\,(\text{CSP}_{ij} \cdot \text{GS}_{j})
+ \gamma_{21}\,(\text{AD}_{ij} \cdot \text{GINI}_{j})
+ u_{0j}
+ \\
+ u_{1j}(\text{CSP}_{ij})
+ u_{2j}(\text{AD}_{ij})
+ e_{ij}
$$

------------------------------------------------------------------------

```{r boxplot-justificacion, echo=FALSE}
ggplot(base_proc, aes(x = reorder(nombrepais, ind_conf_inst, FUN = median), y = ind_conf_inst)) +
  geom_boxplot(fill = "skyblue", alpha = 0.7) +
  coord_flip() +
  labs(title = "Distribución De CIG por Pais", x = "", y = "Índice de Confianza Institucional") +
  theme_minimal(base_size = 14)
```

------------------------------------------------------------------------

## Tabla Desriptivos N1

```{r tbl-descriptivos-nivel1, echo=FALSE, warning=FALSE, message=FALSE}
base_proc %>% 
  select("CIG" = ind_conf_inst, "CSP" =ind_conf_priv, "AD" = ind_desig, "NE" = niv_educ, "Sexo" = sexo, "Edad" = edad) %>% 
  sjmisc::descr(show = c("range", "mean", "sd", "n"))%>%
  kable(digits =2, "markdown", caption = "Variables Nivel 1")
```

------------------------------------------------------------------------

## Tabla Descriptivos N2

```{r tbl-descriptivos-nivel2, echo=FALSE, warning=FALSE, message=FALSE}
base_proc %>% 
  group_by(pais) %>%
  summarise_all(mean)%>%
  select("PPC" = pib_per_capita, "GINI" =gini, "GS" = gasto_social) %>% 
  sjmisc::descr(show = c("range", "mean", "sd", "n"))%>%
  kable(digits =2, "markdown", caption = "Variables Nivel 2")
```

------------------------------------------------------------------------

## Relación Variables Nivel 2 y CIG

```{r relacion-gini-confianza, echo=FALSE, warning=FALSE, message=FALSE, fig.cap="Relación entre el Índice de GINI y la Confianza Institucional Promedio por País"}
# 1. Preparar los datos agregados por país
datos_agregados_gini <- base_proc %>%
  group_by(nombrepais, gini) %>% # Agrupamos por nombre del país y su índice de GINI
  summarise(
    confianza_promedio = mean(ind_conf_inst, na.rm = TRUE),
    .groups = 'drop'
  )

# 2. Crear el gráfico de dispersión
sjPlot::plot_scatter(
  datos_agregados_gini,
  x = gini,
  y = confianza_promedio,
  dot.labels = datos_agregados_gini$nombrepais,
  fit.line = "lm",
  show.ci = TRUE,
  title = "A Mayor Desigualdad (GINI), ¿Menor Confianza Institucional Promedio?",
  axis.titles = c("Índice de GINI", "Confianza Institucional Promedio")
)
```

------------------------------------------------------------------------

## Relación Variables Nivel 2 y CIG

```{r relacion-gasto-confianza, echo=FALSE, warning=FALSE, message=FALSE, fig.cap="Relación entre el Gasto Social y la Confianza Institucional Promedio por País"}
# 1. Preparar los datos agregados por país
datos_agregados_gastos <- base_proc %>%
  group_by(nombrepais, gasto_social) %>% # Agrupamos por nombre del país y su gasto social
  summarise(
    confianza_promedio = mean(ind_conf_inst, na.rm = TRUE),
    .groups = 'drop' # Buena práctica para desagrupar después del summarise
  )

# 2. Crear el gráfico de dispersión
sjPlot::plot_scatter(
  datos_agregados_gastos,
  x = gasto_social,
  y = confianza_promedio,
  dot.labels = datos_agregados_gastos$nombrepais, # Etiquetar los puntos con el nombre del país
  fit.line = "lm",         # Añadir línea de regresión lineal
  show.ci = TRUE,          # Mostrar intervalo de confianza de la línea
  title = "A Mayor Gasto Social, ¿Mayor Confianza Institucional Promedio?",
  axis.titles = c("Gasto Social (% del PIB)", "Confianza Institucional Promedio")
)
```

------------------------------------------------------------------------

## Modelos {.smaller}

<div style="max-height: 80vh; overflow-y: auto; overflow-x: hidden;">
```{r tabla-modelos-secuencia, echo=FALSE, message=FALSE, warning=FALSE, cache=TRUE, results='asis'}
#| paged-print: true
# --- PASO 1: Ajustar la secuencia de 6 modelos ---

# Modelo 0: Nulo (Solo intercepto aleatorio)
m0_null <- lmer(ind_conf_inst ~ 1 + (1 | pais), data = base_proc, REML = FALSE)

# Modelo 1: Solo variables de Nivel 1 (centradas)
m1_level1 <- lmer(ind_conf_inst ~ ind_conf_priv_c + ind_desig_c + sexo + edad_c + (1 | pais), data = base_proc, REML = FALSE)

# Modelo 2: Solo variables de Nivel 2 (centradas)
m2_level2 <- lmer(ind_conf_inst ~ gasto_social_c + gini_c + pib_per_capita_c + (1 | pais), data = base_proc, REML = FALSE)

# Modelo 3: Modelo Combinado (Nivel 1 + Nivel 2, centrado)
m3_combined <- lmer(ind_conf_inst ~ ind_conf_priv_c + ind_desig_c + sexo + edad_c + gasto_social_c + gini_c + pib_per_capita_c + (1 | pais), data = base_proc, REML = FALSE)

# Modelo 4: Pendiente Aleatoria (centrado)
# Permitimos que el efecto de las actitudes individuales varíe entre países
m4_random_slope <- lmer(ind_conf_inst ~ ind_conf_priv_c + ind_desig_c + sexo + edad_c + gasto_social_c + gini_c + pib_per_capita_c + (1 + ind_conf_priv_c + ind_desig_c | pais), data = base_proc, REML = FALSE, control = lmerControl(optimizer = "bobyqa"))

# Modelo 5: Interacción entre niveles (centrado)
m5_interaction <- lmer(ind_conf_inst ~ ind_conf_priv_c * gasto_social_c + ind_desig_c * gini_c + sexo + edad_c + pib_per_capita_c + (1 + ind_conf_priv_c + ind_desig_c | pais), data = base_proc, REML = FALSE, control = lmerControl(optimizer = "bobyqa"))


# --- PASO 2: Generar la tabla con tab_model ---
tab_model(
  m0_null, 
  m1_level1, 
  m2_level2, 
  show.se = TRUE,      # Mostrar errores estándar
  show.ci = FALSE,     # Ocultar intervalos de confianza para ahorrar espacio
  p.style = "stars",
  show.re.var = TRUE,  # Mostrar varianzas de efectos aleatorios (crucial)
  show.icc = TRUE,     # Mostrar ICC
  show.r2 = TRUE,      # Mostrar R-cuadrado
  dv.labels = c(
    "Modelo Nulo",
    "Nivel 1",
    "Nivel 2"
  ),
  # Etiquetas claras para las variables
  pred.labels = c(
    "Intercepto", "CSP", "AD",
    "Sexo (Mujer)", "Edad",
    "GS", "GINI", "PPC",
    "CSP x GS", "AD x GINI"
  ),
  title = "Secuencia de Modelos Multinivel para la Confianza Institucional"
)
```
</div>
------------------------------------------------------------------------


## Modelos {.smaller}

<div style="max-height: 80vh; overflow-y: auto; overflow-x: hidden;">
```{r tabla-modelos-secuencia_2, echo=FALSE, message=FALSE, warning=FALSE, cache=TRUE, results='asis'}
#| paged-print: true
tab_model(
  m3_combined, 
  m4_random_slope, 
  m5_interaction,
  show.se = TRUE,      # Mostrar errores estándar
  show.ci = FALSE,     # Ocultar intervalos de confianza para ahorrar espacio
  p.style = "stars",
  show.re.var = TRUE,  # Mostrar varianzas de efectos aleatorios (crucial)
  show.icc = TRUE,     # Mostrar ICC
  show.r2 = TRUE,      # Mostrar R-cuadrado
  dv.labels = c(
    "Combinado",
    "Pendiente Aleatoria",
    "Interacción"
  ),
  # Etiquetas claras para las variables
  pred.labels = c(
    "Intercepto", "CSP", "AD",
    "Sexo (Mujer)", "Edad",
    "GS", "GINI", "PPC",
    "CSP x GS", "AD x GINI"
  ),
  title = "Secuencia de Modelos Multinivel para la Confianza Institucional"
)
```
</div>


------------------------------------------------------------------------

## Analisis de influencias

```{r cook-plot-final, echo=FALSE, message=FALSE, warning=FALSE, fig.height=5}
influencia <- influence(m5_interaction, group = "pais")
dist_cook <- as.data.frame(cooks.distance(influencia))
names(dist_cook) <- "cook.d"
dist_cook$pais_id <- as.numeric(rownames(dist_cook))
df_nombres <- distinct(base_proc, pais, nombrepais)
dist_cook <- left_join(dist_cook, df_nombres, by = c("pais_id" = "pais"))
umbral <- 4 / n_distinct(base_proc$pais)
ggplot(dist_cook, aes(x = reorder(nombrepais, cook.d), y = cook.d)) +
  geom_col(aes(fill = cook.d > umbral), show.legend = FALSE) +
  geom_hline(yintercept = umbral, linetype = "dashed", color = "red") +
  geom_text(aes(label = round(cook.d, 2)), hjust = -0.3, size = 3) +
  coord_flip() +
  scale_fill_manual(values = c("skyblue", "firebrick")) +
  scale_y_continuous(expand = expansion(mult = c(0.05, 0.15))) +
  labs(subtitle = "Distancia de Cook por país.", x = "", y = "Distancia de Cook") +
  theme_minimal(base_size = 12)
```

------------------------------------------------------------------------

## Conclusiones {.smaller}

------------------------------------------------------------------------

## Referencias {.smaller}

::::: columns
::: {.column width="50%"}
CEPAL (Comisión Económica para América Latina y el Caribe). (2021). *Panorama Social de América Latina 2020*.

Harvey, D. (2007). *Breve historia del neoliberalismo*.

Kahan, D. M. (2001). Trust, Collective Action, and Law. *Boston University Law Review, 81*(1).

Corporación Latinobarómetro. (2023). *Latinobarómetro Estudio 2023: Libro de Códigos*.
:::

::: {.column width="50%"}
North, D. C. (1993). *Instituciones, cambio institucional y desempeño económico*.

Portes, A., & Hoffman, K. (2003). Latin American Class Structures. *Latin American Research Review, 38*(1).

Smulovitz, C., & Peruzzotti, E. (2000). Societal Accountability in Latin America. *Journal of Democracy, 11*(4).
:::
:::::
